---
title: "Metodología VOTA"
output: rmarkdown::html_vignette
vignette: >
  %\VignetteIndexEntry{Metodología VOTA}
  %\VignetteEngine{knitr::rmarkdown}
  %\VignetteEncoding{UTF-8}
---

```{r, include = FALSE}
knitr::opts_chunk$set(
  collapse = TRUE,
  comment = "#>"
)
```

```{r}
library(vota)
```

## Visión General

El algoritmo *VOTA* es el método de proyección central de vota. Transforma una matriz de transferencia (a quién votaron previamente los encuestados y a quién piensan votar ahora) en estimaciones nacionales de voto, aplicando cinco correcciones secuenciales para mejorar el realismo. Estas estimaciones se proyectan después al nivel provincial y se convierten en escaños usando el método D'Hondt.

Esta viñeta explica cada etapa de la metodología.

## La Matriz de Transferencia

La matriz de transferencia es la entrada fundamental. Es una tabulación cruzada de:

- **Filas:** Recuerdo de voto (`recuerdo`) -- a qué partido dicen los votantes que votaron la última vez
- **Columnas:** Intención de voto actual (`idv`) -- a qué partido piensan votar ahora

Cada celda contiene la proporción de votantes que transfieren de un partido a otro. Las categorías especiales incluyen:

- **ABNL** (Abstención / Nulo): Abstención o votos nulos
- **OTBL** (Otros / Blanco): Otros partidos o votos en blanco
- **<18**: Votantes que eran menores de 18 en la elección anterior (nuevos votantes)
- **Indecisos**: Votantes que aún no han decidido

```{r}
data(mt)
str(mt)
```

## Las Cinco Correcciones

La función `vota()` aplica cinco correcciones en secuencia. Cada una se construye sobre la salida de la anterior.

### 1. Corrección de Abstención

Los votantes que se abstuvieron en la elección anterior (recuerdo `ABNL`) tienden a tener patrones de transferencia poco fiables. La corrección reduce las probabilidades de transferencia desde ABNL dividiéndolas por `factor_correccion_abstencion` (por defecto: 3), y luego renormaliza.

**Justificación:** Los anteriores abstencionistas que ahora dicen que votarán por un partido específico históricamente tienen menos probabilidad de hacerlo realmente. Dividir por 3 significa que solo ~1/3 de su intención declarada se refleja en la estimación.

### 2. Corrección de Nuevos Votantes

Los votantes menores de 18 años durante la elección anterior (recuerdo `<18`) son una nueva cohorte demográfica. Sus probabilidades de transferencia se reducen de forma similar por `factor_correccion_jovenes` (por defecto: 2.5).

El número de nuevos votantes se estima como:

$$\text{Nuevos votantes} = \text{Total votos anteriores} \times 0.01 \times \text{años entre elecciones}$$

Se aplica un ajuste de mortalidad correspondiente a los grupos de votantes existentes de forma proporcional.

**Justificación:** Los jóvenes que no han votado antes tienden a sobreestimar su intención de votar y tienen preferencias menos estables.

### 3. Redistribución de Indecisos

Los votantes clasificados como "Indecisos" se redistribuyen entre todos los partidos proporcionalmente al patrón de transferencia existente. Esto equivale a asumir que los indecisos se distribuirán en las mismas proporciones que los decididos.

### 4. Incorporación de Partidos Pequeños

Los partidos pequeños no incluidos en la matriz de transferencia principal se inyectan mediante el parámetro `small_parties`. Sus votos totales estimados se añaden directamente, y cualquier código de partido solapado se reemplaza.

**Justificación:** Los partidos muy pequeños (p.ej., partidos regionales con <1% a nivel nacional) son difíciles de modelar mediante matrices de transferencia debido a los tamaños muestrales pequeños. Las estimaciones externas (de encuestas regionales o juicio experto) son más fiables.

### 5. Ajustes Manuales

Los ajustes discrecionales (`retoques`) suman o restan votos a partidos específicos. Se aplican en último lugar, como corrección final discrecional.

**Justificación:** Los analistas pueden disponer de información no capturada por los datos de encuesta (p.ej., efectos de campaña de último momento, señales de movilización).

## Cuantificación de la Incertidumbre

### Método MCMC

Cuando `uncertainty_method = "mcmc"`, el paquete genera `nsims` matrices de transferencia simuladas usando remuestreo multinomial. El proceso:

1. Toma la matriz de transferencia observada con los tamaños de muestra (`n`)
2. Genera `nsims` muestras multinomiales del mismo tamaño total
3. Convierte cada extracción de vuelta a proporciones
4. Ejecuta el algoritmo VOTA completo sobre cada matriz simulada

Esto produce una distribución de estimaciones nacionales, capturando la incertidumbre muestral.

### Método Bootstrap

Cuando `uncertainty_method = "bootstrap"`, los datos individuales de encuesta se remuestrean con reemplazo. Opcionalmente, se pueden usar pesos de encuesta y variables de calibración para producir réplicas bootstrap calibradas (`survey::calibrate()`).

## Proyección Provincial

Las estimaciones nacionales se proyectan a provincias usando la función `project_to_districts()`:

1. Los **patrones históricos** de `patrones_23J` definen la distribución provincial esperada de cada partido
2. La **simulación Dirichlet** añade variabilidad: para cada partido, las cuotas provinciales se extraen de una distribución Dirichlet centrada en el patrón histórico, con parámetro de concentración `tau`
   - Mayor `tau` (p.ej., 500) = menos variabilidad provincial
   - Menor `tau` (p.ej., 100) = más variabilidad provincial
3. La **asignación multinomial** distribuye los votos nacionales totales entre las celdas provincia-partido

```{r}
data(patrones_23J)
# Patrones provinciales: cuota histórica de voto de cada partido por provincia
head(patrones_23J)
```

## Asignación de Escaños D'Hondt

La función `fast_dhondt()` implementa el método D'Hondt, vectorizado para el procesamiento simultáneo de todas las provincias y simulaciones:

1. Los votos provinciales de cada partido se dividen por 1, 2, 3, ..., hasta el número total de escaños
2. Los escaños se asignan a los cocientes más altos
3. Se aplica un umbral electoral (`umbral`, por defecto 3%) -- los partidos por debajo de este umbral en una circunscripción no reciben escaños

El umbral puede aplicarse a tres niveles:

- **`provincial`** -- cada provincia de forma independiente (estándar para elecciones nacionales)
- **`autonomico`** -- porcentaje calculado sobre toda la comunidad autónoma
- **`mixto`** -- el partido se clasifica si supera el umbral provincial o el autonómico

```{r}
data(n_seats)
# 52 circunscripciones con diferente número de escaños
summary(n_seats$n_diputados)
```

## El Objeto `electo_fit`

Todos los resultados se empaquetan en un objeto S3 de clase `electo_fit`, con métodos para:

- `print()` -- Vista rápida de los partidos principales por votos y escaños
- `summary()` -- Estimaciones agregadas con intervalos de confianza y probabilidades de victoria
- `plot()` -- Cuatro tipos de visualización (nacional, seats_dist, provincia, dhondt_margin)

## Sensibilidad de Parámetros

Parámetros clave y sus efectos:

| Parámetro | Efecto al aumentar |
|---|---|
| `nsims` | Estimaciones de incertidumbre más estables, cómputo más lento |
| `tau` | Menos variabilidad provincial, más ajustado a patrones históricos |
| `factor_correccion_abstencion` | Mayor descuento de las intenciones declaradas de abstencionistas |
| `factor_correccion_jovenes` | Mayor descuento de las intenciones declaradas de nuevos votantes |
| `factor_correccion_otbl` | Mayor descuento de las intenciones declaradas de votantes de otros/blanco |
| `tiempo_entre_elecciones` | Mayor cohorte de nuevos votantes, mayor ajuste de mortalidad |
| `umbral` | Umbral más alto para obtener escaños (filtra partidos más pequeños) |

## Resumen del Pipeline

```
Datos de Encuesta (Excel)
       |
       v
load_and_validate()           -- Lectura y validación
       |
       v
draw_mt() / simulate_mt()    -- Generar nsims matrices de transferencia
       |
       v
vota()  [x nsims]           -- Aplicar 5 correcciones por simulación
       |
       v
project_to_districts()        -- Nacional -> Provincial (Dirichlet)
       |
       v
umbral_electoral()            -- Aplicar umbral electoral
       |
       v
fast_dhondt()                 -- Asignar escaños (D'Hondt)
       |
       v
aggregate_results()           -- Medianas, ICs, probabilidades de victoria
       |
       v
new_electo_fit()              -- Empaquetar en objeto electo_fit
```

## Más Información

- **[Primeros pasos](primeros-pasos.html)** -- Instalación e inicio rápido
- **[Tutorial paso a paso](tutorial-es.html)** -- Recorrido práctico con datos internos
