---
title: "Primeros pasos con vota"
output: rmarkdown::html_vignette
vignette: >
  %\VignetteIndexEntry{Primeros pasos con vota}
  %\VignetteEngine{knitr::rmarkdown}
  %\VignetteEncoding{UTF-8}
---

```{r, include = FALSE}
knitr::opts_chunk$set(
  collapse = TRUE,
  comment = "#>"
)
```

## Introducción

**vota** es un paquete de R para simular resultados electorales en España. Partiendo de datos de encuesta nacionales (matrices de transferencia), proyecta las intenciones de voto a asignaciones de escaños provinciales usando el método D'Hondt -- el mismo sistema de reparto utilizado en las elecciones españolas.

Esta viñeta te guía a través de la configuración básica y una simulación mínima usando los datasets incluidos en el paquete.

## Instalación

```{r eval=FALSE}
# Instalar desde GitHub
devtools::install_github("hmeleiro/vota")
```

```{r}
library(vota)
```

## Datasets Incluidos

El paquete incluye datos reales de las elecciones generales españolas del 23 de julio de 2023. Estos datasets sirven tanto como ejemplos como entradas listas para usar:

### Matriz de transferencia (`mt`)

La matriz de transferencia captura cómo los votantes de la última elección piensan votar ahora. Cada fila representa una combinación de recuerdo de voto (`recuerdo`) e intención de voto actual (`idv`), junto con el porcentaje de transferencia entre ambos.

```{r}
data(mt)
head(mt)
```

### Resultados de la elección anterior (`votos_23J`)

Totales oficiales de votos de las elecciones 23J, usados como base para los ajustes demográficos y la redistribución de votantes.

```{r}
data(votos_23J)
votos_23J
```

### Patrones de voto provincial (`patrones_23J`)

Distribuciones históricas de voto por provincia, usadas para proyectar estimaciones nacionales al nivel provincial.

```{r}
data(patrones_23J)
head(patrones_23J)
```

### Escaños por provincia (`n_seats`)

El número de escaños al Congreso asignados a cada una de las 52 circunscripciones electorales de España.

```{r}
data(n_seats)
head(n_seats)
```

### Ajustes manuales (`retoques`)

Ajustes discrecionales opcionales -- sumar o restar votos a partidos específicos basándose en conocimiento externo.

```{r}
data(retoques)
retoques
```

### Partidos pequeños (`small_parties`)

Estimaciones de voto para partidos demasiado pequeños para modelar en la matriz de transferencia pero relevantes para el resultado global.

```{r}
data(small_parties)
small_parties
```

## Crear un Proyecto

La forma más fácil de iniciar una simulación es crear una estructura de proyecto:

```{r eval=FALSE}
setup_electoral_project("mi_simulacion_2024")
```

Esto crea:

- `input/input.xlsx` -- Una plantilla Excel pre-rellenada con datos de ejemplo
- `output/` -- Directorio para los resultados de la simulación
- `scripts/main.R` -- Un script de inicio

Alternativamente, puedes generar solo la plantilla Excel:

```{r eval=FALSE}
create_input_template("input/input.xlsx")
```

## Ejecutar una Simulación

Una vez que tengas tus datos de entrada en un archivo Excel, ejecuta el pipeline completo con `run_vota()`:

```{r eval=FALSE}
resultados <- run_vota(
  input_path = "input/input.xlsx",
  output_file = "output/resultados.rds",
  uncertainty_method = "mcmc",
  nsims = 100,
  factor_correccion_abstencion = 3,
  factor_correccion_jovenes = 2.5,
  factor_correccion_otbl = 2.5,
  tiempo_entre_elecciones = 0.1,
  tau = 300,
  umbral = 0.03,
  seed = 42,
  verbose = TRUE
)
```

La función devuelve un objeto `electo_fit` que contiene:

- **`estimacion`** -- Estimaciones nacionales con intervalos de confianza (% de voto y escaños)
- **`estimacion_sims`** -- Todos los resultados de simulación
- **`estimacion_provincias_sims`** -- Resultados de simulación a nivel provincial
- **`dhondt_output`** -- Asignación detallada de D'Hondt
- **`mt_sims_pct`** / **`mt_sims_electores`** -- Simulaciones de la matriz de transferencia
- **`participacion_media`** -- Participación media estimada
- **`metadata`** -- Parámetros de ejecución

## Inspeccionar Resultados

```{r eval=FALSE}
# Vista rápida
print(resultados)

# Resumen detallado con probabilidades de victoria
summary(resultados)

# Acceder a la tabla de estimaciones nacionales
resultados$estimacion
```

## Visualizar Resultados

El objeto `electo_fit` tiene un método `plot()` dedicado con cuatro tipos de visualización:

```{r eval=FALSE}
# Porcentajes de voto nacionales con intervalos de confianza
plot(resultados, "nacional")

# Distribución de escaños en las simulaciones (por partido)
plot(resultados, "seats_dist")

# Escaños por provincia para un partido específico
plot(resultados, "provincia", partido = "PP")

# Fragilidad de escaños: margen del último cociente D'Hondt
plot(resultados, "dhondt_margin")
```

## Siguientes Pasos

- **[Metodología VOTA](metodologia.html)** -- Entiende las cinco correcciones y el modelo estadístico
- **[Tutorial paso a paso](tutorial-es.html)** -- Recorre cada función del pipeline usando los datasets internos
