---
title: "Tutorial paso a paso"
output: rmarkdown::html_vignette
vignette: >
  %\VignetteIndexEntry{Tutorial paso a paso}
  %\VignetteEngine{knitr::rmarkdown}
  %\VignetteEncoding{UTF-8}
---

```{r, include = FALSE}
knitr::opts_chunk$set(
  collapse = TRUE,
  comment = "#>"
)
```

## Introducción

Este tutorial recorre el pipeline de vota paso a paso, usando únicamente los datasets incluidos en el paquete. En lugar de ejecutar `run_vota()` como una caja negra, llamaremos a cada función individualmente para entender qué ocurre en cada etapa.

```{r}
library(vota)
library(dplyr)
library(tidyr)
```

## Paso 1: Explorar los Datos Internos

### La Matriz de Transferencia

El dataset `mt` es un ejemplo de matriz de transferencia en formato ancho. Cada fila es un partido de intención de voto (`idv`), y cada columna es un partido de recuerdo de voto anterior. La última fila (`idv == "n"`) proporciona el tamaño de muestra para cada columna (recuerdo de voto).

```{r}
data(mt)
mt
```

Las columnas representan partidos de la elección *anterior* (recuerdo): PSOE, PP, Vox, Sumar, OTBL (otros/blanco) y ABNL (abstención/nulo). La columna `idv` muestra a quién piensan votar ahora estos votantes. Por ejemplo, la fila donde `idv = "PP"` muestra cuántos votantes de cada partido anterior ahora tienen intención de votar PP.

### Resultados de la Elección Anterior

`votos_23J` contiene los votos totales oficiales por partido de las elecciones del 23J 2023:

```{r}
data(votos_23J)
votos_23J
```

Estos totales se usan para convertir los porcentajes de transferencia en recuentos absolutos de votos.

### Patrones Provinciales

`patrones_23J` contiene la cuota histórica de voto de cada partido por provincia (como proporción entre 0 y 1):

```{r}
data(patrones_23J)
head(patrones_23J, 12)

# ¿Cuántas provincias y partidos?
cat("Provincias:", length(unique(patrones_23J$codigo_provincia)), "\n")
cat("Partidos:", length(unique(patrones_23J$partido)), "\n")
```

### Escaños por Provincia

```{r}
data(n_seats)
head(n_seats)
cat("Total escaños:", sum(n_seats$n_diputados), "\n")
```

### Opcional: Ajustes y Partidos Pequeños

```{r}
data(retoques)
retoques

data(small_parties)
small_parties
```

## Paso 2: Preparar la Matriz de Transferencia

La función `simulate_mt()` necesita la matriz de transferencia en formato largo con columnas `recuerdo`, `idv`, `n` y `pct_original`. Vamos a prepararla desde el dataset `mt` en formato ancho.

```{r}
# Convertir mt ancha a formato largo
party_cols <- setdiff(names(mt), c("idv", "n"))

mt_long_raw <- 
  mt %>%
  pivot_longer(
    cols = party_cols,
    names_to = "recuerdo",
    values_to = "pct_original"
  ) 

mt_long <- 
  mt_long_raw %>% 
  filter(idv != "N") %>% 
  left_join(
    mt_long_raw %>% 
      filter(idv == "N") %>% 
      select(recuerdo, n = pct_original), 
    by = join_by(recuerdo)
  ) %>%
  select(recuerdo, idv, n, pct_original)

head(mt_long)

```

La columna `pct_original` contiene el porcentaje de transferencia para cada par recuerdo-idv, y `n` contiene el número de encuestados en esa celda.

## Paso 3: Simular Matrices de Transferencia

Usando `simulate_mt()`, generamos múltiples matrices de transferencia simuladas mediante remuestreo multinomial. Cada simulación extrae de la distribución muestral, creando variabilidad natural.

```{r}
mt_sims <- simulate_mt(mt_long, nsims = 5, seed = 42)

# sim = 0 es la matriz original (sin perturbar)
head(mt_sims)
cat("Número de simulaciones (incluyendo original):", length(unique(mt_sims$sim)), "\n")
```

Cada simulación (`sim = 1, 2, ...`) es una matriz de transferencia plausible. `sim = 0` es la matriz original observada.

## Paso 4: Ejecutar el Algoritmo VOTA

La función `vota()` toma una única matriz de transferencia (en formato largo con columnas `recuerdo`, `idv`, `transfer`) y devuelve estimaciones nacionales de voto. Ejecutémosla sobre la matriz original (`sim = 0`):

```{r}
# Obtener la matriz de transferencia original (sim=0)
mt_original <- mt_sims %>% filter(sim == 0)

resultado <- vota(
  mt_simplificada = mt_original,
  tiempo_entre_elecciones = 0.1,
  factor_correccion_abstencion = 3,
  factor_correccion_jovenes = 2.5,
  factor_correccion_otbl = 2.5,
  retoques = retoques,
  small_parties = small_parties,
  votos_ant = votos_23J
)

# Estimaciones de voto nacionales
resultado$estimacion %>% 
  arrange(desc(votos))
```

La salida es un data frame con los votos estimados por partido (`idv`). Son recuentos absolutos de votos.

Podemos calcular porcentajes de voto:

```{r}
estimacion <- resultado$estimacion %>%
  mutate(pct = votos / sum(votos) * 100) %>%
  arrange(desc(pct))

estimacion
```

## Paso 5: Ejecutar VOTA en Todas las Simulaciones

Para cuantificar la incertidumbre, ejecutamos `vota()` en cada matriz de transferencia simulada:

```{r}
todas_estimaciones <- lapply(unique(mt_sims$sim), function(s) {
  mt_s <- mt_sims %>% filter(sim == s)
  res <- vota(
    mt_simplificada = mt_s,
    tiempo_entre_elecciones = 0.1,
    factor_correccion_abstencion = 3,
    factor_correccion_jovenes = 2.5,
    factor_correccion_otbl = 2.5,
    retoques = retoques,
    small_parties = small_parties,
    votos_ant = votos_23J
  )
  res$estimacion %>% mutate(sim = s)
})

todas_estimaciones <- bind_rows(todas_estimaciones)

# Calcular porcentajes por simulación
todas_estimaciones <- todas_estimaciones %>%
  group_by(sim) %>%
  mutate(pct = votos / sum(votos) * 100) %>%
  ungroup()

head(todas_estimaciones, n = 20)
```

Ahora podemos ver cómo varían las estimaciones entre simulaciones:

```{r}
estadisticos <- todas_estimaciones %>%
  group_by(idv) %>%
  summarise(
    pct_mediana = median(pct),
    pct_inf = quantile(pct, 0.05),
    pct_sup = quantile(pct, 0.95),
    .groups = "drop"
  ) %>%
  arrange(desc(pct_mediana))

estadisticos
```

## Paso 6: Proyección Provincial

Las estimaciones nacionales necesitan distribuirse entre las 52 provincias de España usando patrones históricos de voto. La función `simulate_prov_votes()` hace esto usando una distribución Dirichlet:

```{r}
# Usar la estimación puntual (sim=0)
estimacion_nacional <- resultado$estimacion

# Filtrar patrones para incluir solo partidos en nuestra estimación
partidos_en_estimacion <- estimacion_nacional$idv
patrones_filtrados <- patrones_23J %>%
  pivot_longer(
    all_of(partidos_en_estimacion), 
    names_to = "idv", 
    values_to = "patron"
  ) %>%
  mutate(patron = patron / 100) %>%
  filter(patron > 0)

# Simular distribución provincial de votos
votos_prov <- simulate_prov_votes(
  patrones = patrones_filtrados,
  estimacion = estimacion_nacional,
  method = "dirichlet",
  tau = 200,
  seed = 42
)

# El resultado es una matriz: provincias (filas) x partidos (columnas)
dim(votos_prov)
head(votos_prov[, 1:4])
```

Cada celda contiene el número simulado de votos para ese partido en esa provincia. El parámetro `tau` controla cuánto se ciñe la distribución provincial al patrón histórico (mayor = menos variabilidad).

## Paso 7: Asignación de Escaños D'Hondt

Finalmente, asignamos escaños usando el método D'Hondt. Primero, preparamos los datos en el formato que espera `fast_dhondt()`:

```{r}
# Convertir la matriz de votos provinciales a formato largo
prov_df <- as.data.frame(votos_prov) %>%
  mutate(codigo_provincia = rownames(votos_prov)) %>%
  pivot_longer(
    cols = -codigo_provincia,
    names_to = "partido",
    values_to = "votos_prov"
  ) %>%
  # Añadir recuento de escaños
  left_join(n_seats, by = "codigo_provincia") %>%
  # Añadir identificador de simulación
  mutate(sim = 0L) %>%
  # Calcular porcentaje de voto por provincia
  group_by(sim, codigo_provincia) %>%
  mutate(
    votos_validos = sum(votos_prov),
    pct_sobre_validos = votos_prov / votos_validos
  ) %>%
  ungroup()

head(prov_df)
```

Aplicar el umbral electoral (3%) y ejecutar D'Hondt:

```{r}
# Filtrar partidos que superan el umbral
prov_sobre_umbral <- prov_df %>%
  filter(!partido %in% c("OTBL", "ABNL"), pct_sobre_validos >= 0.03)

# Ejecutar asignación D'Hondt
resultado_dhondt <- fast_dhondt(
  data = prov_sobre_umbral,
  cod_prov = codigo_provincia,
  sim = sim,
  partido = partido,
  votos_prov = votos_prov,
  nseats = n_diputados
)

head(resultado_dhondt)
```

Agregar para obtener el total de escaños por partido:

```{r}
escanos_por_partido <- resultado_dhondt %>%
  filter(tipo == "Asignado") %>%
  count(partido, name = "escanos") %>%
  arrange(desc(escanos))

escanos_por_partido
cat("Total escaños asignados:", sum(escanos_por_partido$escanos), "\n")
```

## Paso 8: El Pipeline Completo con `run_vota()`

En la práctica, usarías `run_vota()` que orquesta todos los pasos anteriores automáticamente. Lee desde un archivo Excel, así que vamos a crear uno usando la función de plantilla:

```{r eval=FALSE}
# Crear un proyecto temporal
tmp_dir <- tempdir()
project_dir <- file.path(tmp_dir, "tutorial_proyecto")
setup_electoral_project(project_dir)

# Ejecutar el pipeline completo
resultados <- run_vota(
  input_path = file.path(project_dir, "input", "input.xlsx"),
  output_file = file.path(project_dir, "output", "resultados.rds"),
  uncertainty_method = "mcmc",
  nsims = 50,
  factor_correccion_abstencion = 3,
  factor_correccion_jovenes = 2.5,
  factor_correccion_otbl = 2.5,
  tiempo_entre_elecciones = 0.1,
  tau = 300,
  umbral = 0.03,
  seed = 42,
  verbose = TRUE
)

# Ver resultados
print(resultados)
summary(resultados)

# Visualizar
plot(resultados, "nacional")
plot(resultados, "seats_dist")
```

## Resumen

En este tutorial hemos recorrido cada paso de la simulación electoral:

1. **Exploración de datos** -- Entendiendo la matriz de transferencia, resultados anteriores y patrones provinciales
2. **Simulación de la matriz de transferencia** -- `simulate_mt()` para incertidumbre multinomial
3. **Algoritmo VOTA** -- `vota()` con cinco correcciones secuenciales
4. **Proyección provincial** -- `simulate_prov_votes()` con variabilidad Dirichlet
5. **Asignación de escaños** -- `fast_dhondt()` para D'Hondt vectorizado
6. **Pipeline completo** -- `run_vota()` integrando todo

## Más Información

- **[Primeros pasos](primeros-pasos.html)** -- Guía de configuración rápida
- **[Metodología VOTA](metodologia.html)** -- Detalles estadísticos del algoritmo
